---
title: "Andmete kaalumine, valimidisain"
author: "Indrek Soidla"
institute: "Tartu Ülikool, ühiskonnateaduste instituut"
date: "2023/10/16 (updated: `r Sys.Date()`)"
output:
  xaringan::moon_reader:
    self_contained: true
    nature:
      highlightStyle: github
      highlightLines: true
      countIncrementalSlides: false
---

```{r setup, include=FALSE}
options(htmltools.dir.version = FALSE)
knitr::opts_chunk$set(echo = TRUE, warning = FALSE, message = FALSE)
```

class: inverse, center, middle

# Andmete kaalumine ebaproportsionaalse kihtvalimi korral

---

## Andmed

- Ebaproportsionaalne kihtvalim: 700 eestlasest vastajat, 700 mitte-eestlasest vastajat

- Indekstunnus hinnang immigratsiooni edukusele Eesti ühiskonnas

```{r eval = FALSE}
indeks <- rnorm(700, mean = 6.1, sd = 1.3) %>% 
  append(rnorm(700, mean = 3.55, sd = 0.9))
rahvus <- c(rep("eestlane", 700), rep("mitte-eestlane", 700))

df <- data.frame(indeks, rahvus)

readr::write_csv(df, "data/naide_ebaprop_kihtvalim.csv")
```

---

## Andmed

```{r}
df <- readr::read_csv("data/naide_ebaprop_kihtvalim.csv")

library(tidyverse)
df %>% 
  group_by(rahvus) %>% 
  summarise(min = min(indeks), 
            max = max(indeks),
            n = n())
```

---

## Indeksi jaotus grupiti

```{r}
ggplot(df, aes(indeks, fill = rahvus)) +
  geom_density(alpha = 0.5)
```

## Disainikaalude arvutamine kaasamistõenäosuste põhjal

```{r}
mean(df$indeks)
```

- Ebaproportsionaalse kihtvalimi korral ei peegelda kõigi vastajate pealt arvutatud aritmeetiline keskmine selle tegelikku väärtust populatsioonis 

- Vaja arvutada disainikaalud

```{r}
df <- df %>% 
  mutate(disainikaal = case_when(rahvus == "eestlane" ~ 0.7 / 0.5,
                                 rahvus == "mitte-eestlane" ~ 0.3 / 0.5))
df
```

---

## Arvutused disainikaaludega

```{r}
library(TAM)
df %>% 
  summarise(keskm = mean(indeks),
            keskm_kaalutud = weighted_mean(indeks, w = disainikaal))
```

- Kaalumine on selgelt vajalik

- Lihtsalt andmete läbikaalumine parandab punkthinnanguid (siin aritmeetiline keskmine)

- Järeldava statistika jaoks oleks täpsete tulemuste saamiseks tarvis arvesse võtta ka valikudisaini

- Vaatame, kuidas arvutada keskmisele usalduspiire

---

## Arvutused disainikaaludega

- Keskmine ja usalduspiirid kaalumata

```{r}
library(srvyr)
df %>% 
  as_survey_design(id = 1) %>% 
  summarise(indeks = survey_mean(indeks, vartype = "ci"))
```

---

## Arvutused disainikaaludega

- Keskmine ja usalduspiirid disainikaaludega

```{r}
df %>% 
  as_survey_design(id = 1, weights = disainikaal) %>% 
  summarise(indeks = survey_mean(indeks, vartype = "ci"))
```

---

## Arvutused disainikaaludega

- Keskmine ja usalduspiirid disainikaaludega, arvestades, et tegu on kihtvalimiga

```{r}
df %>% 
  as_survey_design(id = 1, strata = rahvus, weights = disainikaal) %>% 
  summarise(indeks = survey_mean(indeks, vartype = "ci"))
```

- Usaldusvahemik siin natuke kitsam, sest kihistamine valimi võtmisel suurendab valikutäpsust

---

class: inverse, center, middle

# Andmete kaalumine mitmeastmelise kihistatud valimi korral

## Euroopa Sotsiaaluuringu näitel

---

## Keskmine, kaalumata

- Võtame näiteks ESS 10. laine Kreeka andmed, usaldus õigussüsteemi vastu

- Kreekas kasutati 10. laines  [mitmeastmelist valimit koos kihistamisega](https://ess-search.nsd.no/en/study/172ac431-2a06-41df-9dab-c1fd8f3877e7)

```{r}
ess10 <- haven::read_spss("data/ess10.sav")

gr10 <- ess10 %>% 
  filter(cntry == "GR")

mean(gr10$trstlgl, na.rm = TRUE)
```

---

## Keskmine koos usalduspiiridega, kaalumata

```{r}
mean_ci_none <- gr10 %>% 
  as_survey_design(ids = 1) %>% #<<
  summarise(trstlgl = survey_mean(trstlgl, na.rm = TRUE, vartype = "ci"))
mean_ci_none
```

---

## Kaalutud disainikaaluga

```{r}
mean_ci_dweight <- gr10 %>% 
  as_survey_design(ids = 1, weights = dweight) %>% #<<
  summarise(trstlgl = survey_mean(trstlgl, na.rm = TRUE, vartype = "ci"))
mean_ci_dweight
```

---

## Kaalutud disainikaaluga, valimidisain arvestatud

```{r}
mean_ci_dweight_svydesign <- gr10 %>% 
  as_survey_design(ids = psu, strata = stratum, weights = dweight) %>% #<<
  summarise(trstlgl = survey_mean(trstlgl, na.rm = TRUE, vartype = "ci"))
mean_ci_dweight_svydesign
```

---

## Kaalutud järelkihistuskaaluga

```{r}
mean_ci_pspwght <- gr10 %>% 
  as_survey_design(ids = 1, weights = pspwght) %>% #<<
  summarise(trstlgl = survey_mean(trstlgl, na.rm = TRUE, vartype = "ci"))
mean_ci_pspwght
```

See on pmst arvutusviis, mida oleme seni kasutanud:

```{r}
gr10 %>% 
  summarise(trstlgl = TAM::weighted_mean(trstlgl, w = pspwght))
```

---

## Kaalutud järelkihistuskaaluga, valimidisain arvestatud

```{r}
mean_ci_pspwght_svydesign <- gr10 %>% 
  as_survey_design(ids = psu, strata = stratum, weights = pspwght) %>% #<<
  summarise(trstlgl = survey_mean(trstlgl, na.rm = TRUE, vartype = "ci"))
mean_ci_pspwght_svydesign
```

---

## Võrdleme erinevate seadistustega saadud tulemusi

```{r}
mean_ci_df <- mean_ci_none %>% 
  bind_rows(mean_ci_dweight) %>% 
  bind_rows(mean_ci_dweight_svydesign) %>% 
  bind_rows(mean_ci_pspwght) %>% 
  bind_rows(mean_ci_pspwght_svydesign) %>% 
  mutate(method = c("none", "dweight", "dweight, design", "pspwght", "pspwght, design") %>% as_factor())
mean_ci_df
```

---

## Paneme tulemused joonisele

```{r mean_ci_df_plot, fig.dim = c(11, 5)}
ggplot(mean_ci_df, aes(x = trstlgl, y = method)) +
  geom_point() +
  geom_errorbar(aes(xmin = trstlgl_low, xmax = trstlgl_upp), width = 0.2) +
  theme_grey(base_size = 20)
```

---

class: inverse, center, middle

# Muud tehted

---

## Muud tehted

- Pakettidega `srvyr` ja `survey` koostatud valikudisaini objekte saab kasutada ainult nendes pakettides olevate funktsioonidega

- Näiteks kui soovime arvutada kaalutud tunnuse jaotuse koos usalduspiiridega

```{r}
gr10_pspwght_svydesign <- gr10 %>% 
  as_survey_design(ids = psu, strata = stratum, weights = pspwght)

gr10_pspwght_svydesign %>% 
  group_by(netusoft) %>% 
  summarise(prop = survey_prop(vartype = "ci"))
```

---

class: inverse, center, middle

# Harjutused

---

## Harjutus 1

- Millist valikudisaini on kasutatud ESS 10. laine Eesti andmete puhul? Uuri järele ESS andmeportaali dokumentatsioonist

- Kuidas seda valikudisaini seadistada paketis `srvyr` koos järelkihistuskaalu tunnusega?

- Arvutage eelmises punktis seadistatud valikudisaini ja järelkihistuskaalu tunnuse abil tunnuse `imwbcnt` (hinnang sellele, kuidas sisserändajad mõjutavad Eestit elukohana) kaalutud keskmine ja selle usalduspiirid usaldusnivool 95%.

- Kuivõrd erinevad keskmine ja selle usalduspiirid kaalumata ja kaalutud kujul?

---

## Harjutus 1

```{r}
library(tidyverse)
ee10 <- haven::read_spss("data/ess10.sav") %>% 
  filter(cntry == "EE")

library(srvyr)
ee10 %>% 
  as_survey_design(ids = 1, strata = stratum, weights = pspwght) %>% 
  summarise(imwbcnt = survey_mean(imwbcnt, na.rm = TRUE, vartype = "ci"))
```

---

## Harjutus 1

```{r}
ee10 %>% 
  as_survey_design(ids = 1) %>% 
  summarise(imwbcnt = survey_mean(imwbcnt, na.rm = TRUE, vartype = "ci"))

ee10 %>% 
  as_survey_design(ids = 1, weights = pspwght) %>% 
  summarise(imwbcnt = survey_mean(imwbcnt, na.rm = TRUE, vartype = "ci"))
```


---

## Harjutus 2

- Arvutage eelmises harjutuses seadistatud valikudisaini ja järelkihistuskaalu tunnuse abil tunnuse `imwbcnt` keskmised ja usalduspiirid usaldusnivool 95% regiooniti

- Arvutage võrdluseks ka samad näitajad ilma andmeid kaalumata. Kuivõrd erinevad need tulemused on?

```{r echo = FALSE, eval = FALSE}
ee10 %>% 
  as_survey_design(ids = 1, strata = stratum, weights = pspwght) %>% 
  group_by(region) %>% 
  summarise(imwbcnt = survey_mean(imwbcnt, na.rm = TRUE, vartype = "ci"))

ee10 %>% 
  as_survey_design(ids = 1) %>% 
  group_by(region) %>% 
  summarise(keskmised = survey_mean(imwbcnt, na.rm = TRUE, vartype = "ci"))
```

<!-- Arvutage paketi srvyr abiga Euroopa Sotsiaaluuringu Suurbritannia 10. laine andmete põhjal tunnuse impcntr (hinnang selle kohta, kui palju sisserändajaid peaks Suurbritanniasse lubama vaesematest riikidest väljastpoolt Euroopat) protsentjaotus koos protsentnäitajate usalduspiiridega, võttes arvesse valikudisaini ja kaaludes andmeid järelkihistuskaalu tunnusega. -->

<!-- Mis tüüpi valimiga on Suurbritannia puhul tegu? Millised argumendid peaksid R-s valikudisaini seadistamisel kirjas olema?  -->

<!-- Kui suureks saab hinnata nende inimeste osakaalu Suurbritannias, kes ei lubaks riiki ühtegi sisserändajat? Kui andmeid mitte kaaluda, siis millise vastuse andnud indiviidid oleksid alaesindatud? -->

<!-- Esitage lahendus kas Rmarkdowni abil loodud html-failina (kood + väljund + vastused ülal esitatud küsimustele) või kopeerige lahendusse kood ja vastused ülal olevatele küsimustele ja lisage kuvatõmmis väljundist. Lisapunkte annab lahenduse Rmarkdowni abil esitamine ja protsentnäitajate/usalduspiiride visualiseerimine. -->

```{r echo = FALSE, eval = FALSE}
ess10 %>% 
  filter(cntry == "GB") %>% 
  as_survey_design() %>% 
  # drop_na(impcntr) %>% 
  group_by(impcntr) %>% 
  summarise(prop = survey_prop(vartype = "ci"))

ess10 %>% 
  filter(cntry == "GB") %>% 
  as_survey_design(ids = psu, strata = stratum, weights = pspwght) %>% 
  # drop_na(impcntr) %>% 
  group_by(impcntr) %>% 
  summarise(prop = survey_prop(vartype = "ci")) %>% 
  ggplot(aes(x = prop, y = as_factor(impcntr))) +
  geom_point() +
  geom_errorbar(aes(xmin = prop_low, xmax = prop_upp), width = 0.2)
```

