---
title: "Andmete kaalumine, valimidisain"
author: "Indrek Soidla"
institute: "Tartu Ülikool, ühiskonnateaduste instituut"
date: "2023/10/16 (updated: `r Sys.Date()`)"
output:
  xaringan::moon_reader:
    self_contained: true
    nature:
      highlightStyle: github
      highlightLines: true
      countIncrementalSlides: false
---

```{r setup, include=FALSE}
options(htmltools.dir.version = FALSE)
knitr::opts_chunk$set(echo = TRUE, warning = FALSE, message = FALSE)
```

class: inverse, center, middle

# Andmete kaalumine ebaproportsionaalse kihtvalimi korral

---

## Andmed

- Ebaproportsionaalne kihtvalim: 700 eestlasest vastajat, 700 mitte-eestlasest vastajat

- Indekstunnus hinnang immigratsiooni edukusele Eesti ühiskonnas

```{r eval = FALSE}
indeks <- rnorm(700, mean = 6.1, sd = 1.3) %>% 
  append(rnorm(700, mean = 3.55, sd = 0.9))
rahvus <- c(rep("eestlane", 700), rep("mitte-eestlane", 700))

df <- data.frame(indeks, rahvus)

readr::write_csv(df, "data/naide_ebaprop_kihtvalim.csv")
```

---

## Andmed

```{r}
df <- readr::read_csv("data/naide_ebaprop_kihtvalim.csv")

library(tidyverse)
df %>% 
  group_by(rahvus) %>% 
  summarise(min = min(indeks), 
            max = max(indeks),
            n = n())
```

---

## Indeksi jaotus grupiti

```{r}
ggplot(df, aes(indeks, fill = rahvus)) +
  geom_density(alpha = 0.5)
```

## Disainikaalude arvutamine kaasamistõenäosuste põhjal

```{r}
mean(df$indeks)
```

- Ebaproportsionaalse kihtvalimi korral ei peegelda kõigi vastajate pealt arvutatud aritmeetiline keskmine selle tegelikku väärtust populatsioonis 

- Vaja arvutada disainikaalud

```{r}
df <- df %>% 
  mutate(disainikaal = case_when(rahvus == "eestlane" ~ 0.7 / 0.5,
                                 rahvus == "mitte-eestlane" ~ 0.3 / 0.5))
df
```

---

## Arvutused disainikaaludega

```{r}
library(TAM)
df %>% 
  summarise(keskm = mean(indeks),
            keskm_kaalutud = weighted_mean(indeks, w = disainikaal))
```

- Kaalumine on selgelt vajalik

- Lihtsalt andmete läbikaalumine parandab punkthinnanguid (siin aritmeetiline keskmine)

- Järeldava statistika jaoks oleks täpsete tulemuste saamiseks tarvis arvesse võtta ka valikudisaini

- Vaatame, kuidas arvutada keskmisele usalduspiire

---

## Arvutused disainikaaludega

- Keskmine ja usalduspiirid kaalumata

```{r}
library(srvyr)
df %>% 
  as_survey_design(id = 1) %>% 
  summarise(indeks = survey_mean(indeks, vartype = "ci"))
```

---

## Arvutused disainikaaludega

- Keskmine ja usalduspiirid disainikaaludega

```{r}
df %>% 
  as_survey_design(id = 1, weights = disainikaal) %>% 
  summarise(indeks = survey_mean(indeks, vartype = "ci"))
```

---

## Arvutused disainikaaludega

- Keskmine ja usalduspiirid disainikaaludega, arvestades, et tegu on kihtvalimiga

```{r}
df %>% 
  as_survey_design(id = 1, strata = rahvus, weights = disainikaal) %>% 
  summarise(indeks = survey_mean(indeks, vartype = "ci"))
```

- Usaldusvahemik siin natuke kitsam, sest kihistamine valimi võtmisel suurendab valikutäpsust

---

class: inverse, center, middle

# Andmete kaalumine mitmeastmelise kihistatud valimi korral

## Euroopa Sotsiaaluuringu näitel

---

## Keskmine, kaalumata

- Võtame näiteks ESS 10. laine Kreeka andmed, usaldus õigussüsteemi vastu

- Kreekas kasutati 10. laines  [mitmeastmelist valimit koos kihistamisega](https://ess-search.nsd.no/en/study/172ac431-2a06-41df-9dab-c1fd8f3877e7)

```{r}
ess10 <- haven::read_spss("data/ess10.sav")

gr10 <- ess10 %>% 
  filter(cntry == "GR")

mean(gr10$trstlgl, na.rm = TRUE)
```

---

## Keskmine koos usalduspiiridega, kaalumata

```{r}
mean_ci_none <- gr10 %>% 
  as_survey_design(ids = 1) %>% #<<
  summarise(trstlgl = survey_mean(trstlgl, na.rm = TRUE, vartype = "ci"))
mean_ci_none
```

---

## Kaalutud disainikaaluga

```{r}
mean_ci_dweight <- gr10 %>% 
  as_survey_design(ids = 1, weights = dweight) %>% #<<
  summarise(trstlgl = survey_mean(trstlgl, na.rm = TRUE, vartype = "ci"))
mean_ci_dweight
```

---

## Kaalutud disainikaaluga, valimidisain arvestatud

```{r}
mean_ci_dweight_svydesign <- gr10 %>% 
  as_survey_design(ids = psu, strata = stratum, weights = dweight) %>% #<<
  summarise(trstlgl = survey_mean(trstlgl, na.rm = TRUE, vartype = "ci"))
mean_ci_dweight_svydesign
```

---

## Kaalutud järelkihistuskaaluga

```{r}
mean_ci_pspwght <- gr10 %>% 
  as_survey_design(ids = 1, weights = pspwght) %>% #<<
  summarise(trstlgl = survey_mean(trstlgl, na.rm = TRUE, vartype = "ci"))
mean_ci_pspwght
```

See on pmst arvutusviis, mida oleme seni kasutanud:

```{r}
gr10 %>% 
  summarise(trstlgl = TAM::weighted_mean(trstlgl, w = pspwght))
```

---

## Kaalutud järelkihistuskaaluga, valimidisain arvestatud

```{r}
mean_ci_pspwght_svydesign <- gr10 %>% 
  as_survey_design(ids = psu, strata = stratum, weights = pspwght) %>% #<<
  summarise(trstlgl = survey_mean(trstlgl, na.rm = TRUE, vartype = "ci"))
mean_ci_pspwght_svydesign
```

---

## Võrdleme erinevate seadistustega saadud tulemusi

```{r}
mean_ci_df <- mean_ci_none %>% 
  bind_rows(mean_ci_dweight) %>% 
  bind_rows(mean_ci_dweight_svydesign) %>% 
  bind_rows(mean_ci_pspwght) %>% 
  bind_rows(mean_ci_pspwght_svydesign) %>% 
  mutate(method = c("none", "dweight", "dweight, design", "pspwght", "pspwght, design") %>% as_factor())
mean_ci_df
```

---

## Paneme tulemused joonisele

```{r mean_ci_df_plot, fig.dim = c(11, 5)}
ggplot(mean_ci_df, aes(x = trstlgl, y = method)) +
  geom_point() +
  geom_errorbar(aes(xmin = trstlgl_low, xmax = trstlgl_upp), width = 0.2) +
  theme_grey(base_size = 20)
```

---

class: inverse, center, middle

# Muud tehted

---

## Muud tehted

- Pakettidega `srvyr` ja `survey` koostatud valikudisaini objekte saab kasutada ainult nendes pakettides olevate funktsioonidega

- Näiteks kui soovime arvutada kaalutud tunnuse jaotuse koos usalduspiiridega

```{r}
gr10_pspwght_svydesign <- gr10 %>% 
  as_survey_design(ids = psu, strata = stratum, weights = pspwght)

gr10_pspwght_svydesign %>% 
  group_by(netusoft) %>% 
  summarise(prop = survey_prop(vartype = "ci"))
```

---

class: inverse, center, middle

# Harjutused

---

## Harjutus 1

- Millist valikudisaini on kasutatud ESS 10. laine Eesti andmete puhul? Uuri järele ESS andmeportaali dokumentatsioonist

- Kuidas seda valikudisaini seadistada paketis `srvyr` koos järelkihistuskaalu tunnusega?

- Arvutage eelmises punktis seadistatud valikudisaini ja järelkihistuskaalu tunnuse abil tunnuse `imwbcnt` (hinnang sellele, kuidas sisserändajad mõjutavad Eestit elukohana) kaalutud keskmine ja selle usalduspiirid usaldusnivool 95%.

- Kuivõrd erinevad keskmine ja selle usalduspiirid kaalumata ja kaalutud kujul?

---

## Harjutus 2

- Arvutage eelmises harjutuses seadistatud valikudisaini ja järelkihistuskaalu tunnuse abil tunnuse `imwbcnt` keskmised ja usalduspiirid usaldusnivool 95% regiooniti

- Arvutage võrdluseks ka samad näitajad ilma andmeid kaalumata. Kuivõrd erinevad need tulemused on?

```{r echo = FALSE, eval = FALSE}
ee10 <- ess10 %>% 
  filter(cntry == "EE")


```

